臺灣基隆地方法院民事判決　　　　　　　　 96年度國字第4號
原　　　告　甲○○
被　　　告　基隆市政府
法定代理人　丙○○
訴訟代理人　乙○○
上列當事人間請求國家賠償事件，本院於民國96年11月14日言詞
辯論終結，判決如下：
    主  文
原告之訴駁回。
訴訟費用新臺幣柒仟參佰捌拾元由原告負擔。
    事實及理由
壹、程序方面：
    按依國家賠償法請求損害賠償時，應先以書面向賠償義務機
    關請求之。賠償義務機關拒絕賠償，或自提出請求之日起逾
    30日不開始協議，或自開始協議之日起逾60日協議不成立時
    ，請求權人得提起損害賠償之訴，國家賠償法第10條第1 項
    、第11條第1 項前段分別定有明文。本件原告主張被告應負
    國家賠償責任，曾向被告提出書面請求，惟雙方協議不成立
    等情，業據提出民國95年8月10日勘查民眾甲○○女士陳情
    發生地點為處臺北縣或基隆市界內並釐清權責事宜現場會勘
    紀錄、基隆市政府95年8月23日基府工程貳字第0950098774
    號函、96年5月18日基府工程貳字第0960038788號函等為證
    ，並為被告所不爭執，是原告於起訴前已踐行前揭規定之協
    議先行程序，合先敘明。
貳、實體方面：
一、原告主張於95年4月6日下午7時許，騎乘車牌號碼KO-517號
    機車行經臺北縣瑞芳鎮○里○路段即北37線延伸支線（俗稱
    郭厝或第二瑞八公路，下稱系爭路段）時，因訴外人臺北縣
    瑞芳鎮公所拆除部分道路，造成路面高低落差約12公分，竟
    疏未設立警告標示，加上雨天水漫路面，且夜間無法得知路
    面落差，致使原告因而摔傷，受有右橈骨遠端骨折、右臉挫
    傷合併血腫、胸部和左膝挫傷合併血腫及臉部下頜擦傷等傷
    害，幸經路人協助送醫開刀急救，住院5天，出院後至95年
    11月30日止，又複診25次。原告雖曾向被告及訴外人臺北縣
    瑞芳鎮公所分別提出國家賠償申請，並由兩造及訴外人臺北
    縣瑞芳鎮公所等單位共同於95年8月10日進行現場會勘，作
    成「勘查民眾甲○○女士陳情發生地點為處臺北縣或基隆市
    界內並釐清權責事宜現場會勘紀錄」，惟被告及訴外人臺北
    縣瑞芳鎮公所嗣後均以其非賠償義務機關為由拒絕賠償，致
    協議不成立。為此爰依國家賠償法第2條第2項之規定，請求
    被告賠償醫療費用、增加生活上需要之費用、住院僱請看護
    費用、往返醫院所支付之交通費用、損失工資收入、喪失勞
    動能力、精神慰撫金及機車損害等語。並聲明：被告應給付
    原告新臺幣（下同）672,021元及自起訴狀繕本送達之翌日
    起至清償日止，按年利率百分之5計算之利息。
二、被告則以系爭路段乃訴外人臺北縣瑞芳鎮公所未經地主同意
    ，擅自開闢道路施工，被告並不知情；又系爭路段在訴外人
    臺北縣瑞芳鎮公所管理維護期間，因地主不同意使用，而由
    訴外人臺北縣瑞芳鎮公所會同地主拆路還地，造成路面有高
    低差異，且因未設立警示標示，致使原告騎車行經系爭路段
    時受到傷害，依國家賠償法第2條第2項、第3條第1項及第9
    條第1項、第2項等規定，本件皆應由訴外人臺北縣瑞芳鎮公
    所作為賠償義務機關，被告並非賠償義務機關等語置辯，請
    求駁回原告之訴。
三、兩造不爭執事項：
  (一)原告於95年4月6日下午7時許騎乘其所有之車牌號碼KO-517
    號機車行經系爭路段時，因路面施工造成高低落差，且未設
    立警示標示，致原告受有上述之傷害。
  (二)系爭路段之施工及拆除均係由訴外人臺北縣瑞芳鎮公所施作
    。
  (三)系爭路段之工程範圍有延伸到被告基隆市轄區○○
  ○○○路段業已完成，但因有地主不同意使用，故訴外人臺北
    縣瑞芳鎮公所嗣有進行拆路還地工程。
  (五)系爭路段自施工之初至完工時止，以及進行拆路工程時，訴
    外人臺北縣瑞芳鎮公所均未通知被告協同會驗，亦未通知被
    告進行接管。
四、兩造爭執事項：
  (一)被告是否為賠償義務機關？
  (二)原告請求之損害賠償項目及金額是否有理由？
五、本院之判斷：茲分別論述如下：
  (一)被告是否為賠償義務機關？
    1.按公務員於執行職務行使公權力時，因故意或過失不法侵
      害人民自由或權利者，國家應負損害賠償責任。公務員怠
      於執行職務，致人民自由或權利遭受損害者亦同；依第2
      條第2項請求損害賠償者，以該公務員所屬機關為賠償義
      務機關，國家賠償法第2條第2項、第9條第1項分別定有明
      文。經查，依據兩造及訴外人臺北縣瑞芳鎮公所共同於95
      年8月10日進行現場會勘，並作成之「勘查民眾甲○○女
      士陳情發生地點為處臺北縣或基隆市界內並釐清權責事宜
      現場會勘紀錄」所載：「五、會勘情形：3.該道路係由瑞
      芳鎮公所開闢、維護，因地主不予同意使用由瑞芳鎮公所
      會同地主拆路還地，造成路面高低差約12公分，且無設立
      警告標示（現已放置安全護欄），影響用路人行安，方造
      成陳情人（甲○○女士）摔傷事件，又開闢道路未經各地
      主及基隆市政府同意申請開闢，基隆市政府自始至終不知
      有管轄地位通往瑞芳與四腳亭間之道路，此開闢道路行為
      因疏忽路面安全造成公安，應由行為人（瑞芳鎮公所）負
      全責。」、「六、結論：1.…造成陳情人（即原告）事件
      之國賠案，請　臺北縣瑞芳鎮公所基於便民服務主動與陳
      情人協調後續賠償事宜。」，及臺北縣政府95年11月17日
      北府工養字第0950750644號函之說明二略以：「…本案發
      生地點之道路據實既為　貴所（即訴外人臺北縣瑞芳鎮公
      所）開闢設置及管理，是以賠償義務機關為　貴所，並請
      依95年08月10日雙方場會勘結論辦理。」等情，顯見原告
      係因訴外人臺北縣瑞芳鎮公所人員疏未注意施工安全致生
      本件損害結果，揆諸上開說明，本件負責賠償之義務機關
      乃訴外人臺北縣瑞芳鎮公所，且訴外人臺北縣瑞芳鎮公所
      之上級機關即臺北縣政府亦已對原告確認賠償義務機關為
      訴外人臺北縣瑞芳鎮公所，是原告向被告基隆市政府起訴
      請求賠償，即難謂洽。
    2.次按機關辦理工程、財物採購，應限期辦理驗收，並得辦
      理部分驗收；驗收時應由機關首長或其授權人員指派適當
      人員主驗，通知接管單位或使用單位會驗；會驗人員為接
      管或使用機關（單位）人員。政府採購法第71條第1項、
      第2項及政府採購法施行細則第91條第2項均定有明文。經
      查，系爭路段自施工之初至完工時止，以及進行拆路工程
      時，施工單位即訴外人臺北縣瑞芳鎮公所均未通知被告基
      隆市政府協同會驗，亦未通知被告進行接管等情，業據證
      人即訴外人臺北縣瑞芳鎮代理建設課課長丁○○到庭證稱
      屬實，核與本院依職權向本院刑事庭調閱訴外人臺北縣瑞
      芳鎮公所施作與系爭路段有關之北37線延伸支線統包工程
      之所有驗收紀錄相符，其驗收紀錄上之會驗人員均係臺北
      縣瑞芳鎮公所人員戊○○，並非被告基隆市政府人員，益
      徵被告所屬公務員除未參與系爭路段之工程施作、非系爭
      路段之設置機關外，在被告未經告知及接管系爭路段之前
      ，被告基隆市政府尚非系爭路段之管理機關。
    3.綜上，本件賠償義務機關應屬對系爭路段進行施工及部分
      拆路工程之臺北縣瑞芳鎮公所，而非對系爭路段未進行任
      何施工及未進行接管之基隆市政府即被告，是被告抗辯其
      非本件原告請求國家賠償之義務機關，應可採信。
  (二)原告請求之損害賠償內容及金額是否有理由：
    承上，被告既非本件原告請求國家賠償之義務機關，則原告
    依據國家賠償法第2條第2項規定，請求被告賠償醫療費用、
    增加生活上需要之費用、住院僱請看護費用、往返醫院所支
    付之交通費用、損失工資收入、喪失勞動能力、精神慰撫金
    及機車損害等，即難認為有理由。
六、綜上所述，被告既非國家賠償法所定之賠償義務機關，從而
    原告依國家賠償法第2條第2項規定，請求被告賠償672,021
    元及自起訴狀繕本送達之翌日起至清償日止，按年利率百分
    之5計算之利息，即非有據，應予駁回。
七、本件事證已臻明確，兩造其餘攻擊、防禦方法及舉證，經本
    院審酌後，認對於判決結果均無影響，爰不一一論述，併此
    敘明。
八、訴訟費用7,380元由原告負擔。
中　　華　　民　　國　　96　　年　　11　　月　　28　　日
　　              民事庭法　官　林玉珮
以上正本係照原本作成。
對於本件判決如有不服，應於收受送達後20日內向本院提出上訴
書狀，敘述上訴之理由，上訴於臺灣高等法院。
中　　華　　民　　國　　96　　年　　11　　月　　28　　日
                        書記官　洪福基
